【裁判字號】    92,交上易,833
【裁判日期】    921216
【裁判案由】    過失傷害
【裁判全文】
臺灣高等法院臺南分院刑事判決      九十二年度交上易字第八三三號  Ａ
      上  訴  人  台灣台南地方法院檢察署檢察官
      被      告  丁  ○  ○
      選任辯護人  許  世  烜
右上訴人因被告過失傷害案件，不服臺灣台南地方法院九十一年度交易字第二七九號
中華民國九十二年四月三日第一審判決（起訴案號：臺灣台南地方法院檢察署九十一
年度偵字第五七四○號），提起上訴，本院判決如左：
      主      文
上訴駁回。
      事      實
一、丁○○於民國九十一年二月二十八日下午，駕駛車號ＴＩ─９６０７號自用小貨
    車，沿台南縣官田鄉○○○○道路由東往西方向行駛，於同日下午十五時二十分
    許，途經該線道之台南縣官田鄉南村一一五號前雙線道時，本應注意汽車迴車
    前，應暫停並顯示左轉燈光或手勢，看清無來往車輛，並注意行人通過，始得迴
    轉，而依當時情形，客觀上又無不能注意之情事，其能注意竟疏未注意在迴車前
    先作暫停，且未留意後方有無來車，貿然在行進間作左轉迴車欲至對向車道，適
    丙○○騎乘車號ＭＷＦ─５１７號重型機車附載其妹乙○○（七十三年八月二十
    四日生）同向自左後方行駛而至，丙○○本亦應注意機車行駛時，駕駛人應注意
    車前狀況，並隨時採取必要之安全措施，而依當時情形，客觀上亦無不能注意之
    情事，其能注意竟疏於注意前方車輛動向之車前狀況，未採取減速慢行以保持隨
    時可以煞停之安全措施，仍貿然持速直行，致見丁○○突然迴轉已煞避不及，其
    所騎乘之機車車頭遂撞及丁○○所駕自用小貨車左後後輪擋泥板處，造成丙○○
    本人及後載之乙○○均人車倒地，丙○○並因而受有頭部外傷、顱內出血、呼吸
    衰竭併四肢偏癱及雙眼外傷性視神經病變（左眼失明）等重度多障之重傷害；乙○○則受有左前臂挫傷、左膝挫傷、雙膝擦傷之傷害。車禍事故發生後，台南縣
    警察局麻豆分局官田分駐所員警董清順到場處理，在警員尚不知何人為肇事車輛
    之駕駛人前，丁○○主動表示其為駕駛人並自首犯行，接受裁判。
二、案經臺灣台南地方法院檢察署檢察官指定代行告訴人即丙○○之父甲○○告訴暨
    甲○○就乙○○部分獨立訴由臺灣台南地方法院檢察署檢察官偵查起訴。
      理      由
一、訊據被告丁○○對於右開時、地駕車迴轉發生碰撞車禍，並致丙○○及乙○○分
    別受傷之事實均坦承不諱，且經證人即被害人乙○○於警、偵訊及原審法院審訊
    時到庭陳證無訛，復有台南縣警察局道路交通事故調查報告表、現場草圖各一紙
    及交通事故現場照片八幀在卷可稽，而被害人丙○○及乙○○係因本件車禍分別
    受有如事實欄所示之傷害，其中被害人丙○○係因受有頭部外傷、顱內出血、呼
    吸衰竭併四肢偏癱及雙眼外傷性視神經病變，其中視力（萬國）右眼零點零伍可
    矯正至零點肆，左眼僅辨眼前手動，已達重度多障之重傷害程度等情，亦有臺灣
    基督長老教會新樓醫院診斷證明書、奇美醫學中心診斷證明書三紙及身心障礙手
    冊影本一份附卷可為佐參，且被害人丙○○已經台灣台南地方法院以左眼視神經
    萎縮，呈失明狀態，右眼呈視力減退等傷害，精神狀態達精神耗弱，致不能處理
    自己事務之程度，宣告為禁治產人，也有該院九十一年度禁字第一二三號民事裁
    定影本在卷可稽（原審卷第七十頁），足見被害人丙○○前開所受傷勢已達於身
    體有重大不治之重傷害程度。
二、按汽車（均含機車）行駛時，駕駛人應注意車前狀況，並隨時採取必要之安全措
    施；汽車迴車前，應暫停並顯示左轉燈光或手勢，看清無來往車輛，並注意行人
    通過，始得迴轉，道路交通安全規則第九十四條第三項、第一百零六條第五款分
    別定有明文。查被告丁○○及被害人丙○○均有經正常程序考領駕照，俱為有駕
    駛經驗之人，對於上開交通安全規則自均知之甚稔，俱為其等應注意之事項，而
    肇事當時係天候晴朗、日間自然光線、雙線道、柏油路面、中心線清晰、無慢車
    道劃分、路面乾燥無缺陷、無障礙物、視距良好、限速四十公里，有前開道路交
    通事故調查報告表載明可考，據此判斷，足見依當時狀況被告及被害人丙○○客
    觀上均無不能注意之情狀。而觀諸被告於警訊中已供稱：「（問：事故如何發生
    ？）我開一一八線鄉道往麻豆方向行駛，到事故現場前我【要迴轉往反方向行駛
    】」，而將車速放慢開到路旁正要迴轉時，未注意後方騎來的機車，致該機車（
    ＭＷＦ─５１７號）撞上我的【貨車左後車輪】，機車倒地，騎的人倒地昏迷，
    被載的人飛到我的貨車車斗上也有受傷」等語綦詳（見警訊卷第二頁反面），並
    於原審法院審訊時到庭陳稱：「（問：你當時如何做迴轉？）我當時是行進間直
    接做迴轉，我有左打方向燈」等語明確（見原審法院九十一年十一月二十八日訊
    問筆錄），核與目擊證人陳夜於原審法院審訊時到庭結證：「（問：本件車禍發
    生時是否有在現場目擊？我有在現場目擊」、「（問：車禍發生時你人在何處？
    ）當時我在我家台南縣官田鄉南村四四號門前，距離現場大約有四丈遠，當時
    我的方向在小貨車的車後方」、「（問：車禍情形？）當時被告車子是【行進中
    直接駛到道路中線做迴轉而且打方向燈】，我看見被害人的機車速度很快沒有煞
    車就直接撞上小貨車的後面，被害人有一人撞到後飛到小貨車的車斗上」等語（
    見原審法院九十一年十二月十二日訊問筆錄）之情節相符，由道路交通事故調查
    報告表顯示，被害人丙○○之機車倒在往麻豆方向的道路上，被告之小貨車則停
    在反方向的道路上，由現場照片也可見被害人丙○○之機車倒地，被告的小貨車
    在反方向的路上，呈轉彎尚未打直方向的狀態，橫在路面中，小貨車之左後輪確
    有撞擊痕跡，被害人丙○○之機車係車頭嚴重毀損，綜合上情，應是被告之小貨
    車從往麻豆鎮○○○道路上，左彎到對向道路，同向被害人丙○○之機車直行撞
    及左彎中之被告小貨車之左後輪部位無誤，證人乙○○及陳夜之證詞與事實相符
    ，可以採信，顯見被告在左彎迴車前未先作暫停，且未注意後方有無來車即在行
    進間作左轉迴車甚明。是被告丁○○應注意能注意竟疏未注意在迴車前先作暫停
    ，且未留意後方有無來車，【貿然】在行進間作左轉迴車欲至對向車道，而被害
    人丙○○亦應注意能注意竟疏於注意前方車輛動向之車前狀況，未採取減速慢行
    以保持隨時可以煞停之安全措施，仍貿然直行，迨見前方被告丁○○突然迴轉已
    煞避不及，致兩車發生撞擊而肇事，被告及被害人丙○○自有違前開規定之注意
    義務，彼等二人均顯有過失，臺灣省台南區車輛行車事故鑑定委員會及臺灣省車
    輛行車事故覆議鑑定委員會亦均同此認定，並鑑定被告丁○○為肇事主因、被害
    人丙○○為肇事次因，有各該委員會南鑑字第九一一三三四號鑑定意見書及九十
    二年二月六日府覆議字第九一二九七一號函在卷可憑，此鑑定結果與現場確定事
    實狀況均符合，且解釋本案經過情形也最合情理，自屬可採。而被害人丙○○雖
    與有過失，然本件車禍既係被告之過失併合發生，則被告之過失罪責，自仍不能
    因此即解免。本件被告駕駛小貨車在虛單黃線分隔之雙向道路上，實行左彎迴轉
    ，其車輛之轉彎迴轉動作，客觀上顯然造成雙向車道往來危險之急遽提高，此時
    被告自應提高注意，確認前後無來車後，減速並作隨時停車之準備，始得左彎迴
    轉，被告有所疏忽，在未確認道路來車狀況，就左彎迴轉，對同向直來之被害人
    丙○○騎所其之機車，撞擊被告之小貨車，自有過失，又本件被害人乙○○係因
    此次車禍受有傷害，被害人丙○○亦因此本身受有重傷害，雖係被害人之機車撞
    擊被告之小貨車，但卻是被告之左彎迴轉未注意所引起之危險所致，是被告丁○○就丙○○、乙○○部分之過失駕駛行為，與前揭之重傷害及傷害結果間，均具
    有相當因果關係，亦無疑義。
三、關於被告當時是否以駕駛小貨車為業務？雖告訴人甲○○具狀陳稱：「被告係以
    養豬為業，為蒐集飼養豬隻之殘羹必須駕駛前揭自小貨車四處至定點集羹桶蒐集
    殘羹剩菜，被告駕駛前揭自小貨車應係其執行業務行為之附隨工作，其發生本件
    車禍應屬業務過失」等情，並提出被告駕駛貨車載運物品之照片六張為證（原審
    卷第九十七頁及第九十八頁）。但查，被告於原審法院審訊中均陳稱其係種田務
    農為生，且偶而有購買重物才會使用前開自小貨車，駕駛該輛車與務農無關，而
    車禍當天開該輛車係要去買拜拜用的金紙等語（見原審法院九十二年三月六日訊
    問筆錄及九十二年三月二十日審判筆錄），並未供稱其平日係以駕駛前揭自小貨
    車四處至定點集羹桶蒐集殘羹剩菜飼豬為生，被告於警訊中也供稱：此小貨車是
    我大兒子黃進忠的，當時我自家裡開車外出，要去買拜拜的金紙等情（警卷第二
    頁背面），而觀看被告當時駕駛小貨車之照片（警卷第十二頁至十四頁），該小
    貨車之之貨架上，確實空無一物，足認被告於警訊中所供開車外出情形屬實，該
    小貨車登記為被告之子黃進忠所有，嗣因黃進忠去世，由黃進忠之妻莊金雀繼承
    等情，有交通部公路總局嘉義區監理所麻豆監理站（下稱麻豆監理站）九十二年
    十一月十八日佳監麻字第０９２００１２６１３號函附汽車車輛易動登記書、戶
    籍謄本等車籍資料及被告所提出之汽車保險單及麻豆監理站函附於本院卷可稽，
    亦可證明該小貨車確是被告之子黃進忠所有之事實，上開證據皆支持被告警訊中
    之供述，告訴人雖於原審法院提出被告駕駛該小貨車運送物品之照片，被告也承
    認該照片真正，但辯稱：「因為我兒子不在，我才開該輛車載運飼料養漁塭，相
    片中所呈報的農田不是我的，相片中情形，是我到該農田旁，我兒子經營的漁塭
    去幫忙我兒子餵養於飼料」等情（原審卷第一０三頁），細看該照片，被告駕駛
    小貨車行經稻田間之產業道路，附近有水池，尚不能看出被告是否以養豬為業，
    或是駕駛貨出車四處至定點集羹桶蒐集殘羹剩菜，且該照片均是本案發生後所照
    ，只能證明被告事後之作為，被告所辯上情，依現有事證，在情理上尚屬可能，
    無法確認之，而刑法所謂「業務」，係指個人基於其社會地位繼續反覆所執行之
    事務，本件被告自警訊迄本院均係供稱「偶而有購買重物才會使用前開自小貨車
    」等語，尚無積極證據可以證明其以駕駛小貨車為其業務，自難以被告偶以駕駛
    小貨車肇事，即遽認駕駛汽車為被告之附隨業務，此外並無證據證明被告平日以
    養豬為業，亦無法證明被告駕駛上開自小客車為其附隨業務，本件被告自非從事
    業務之人。
四、綜上所述，本件事證已明，被告犯行堪以認定。被告雖於本院聲請向其美醫院調
    被害人丙○○之病歷資料，囑託成大醫學院附設醫院或衛生署立台南醫院鑑定丙○○所受頭部等傷勢，是否車禍時有依規定佩戴安全帽保護頭部；並請求囑託成
    大研究發展基金會鑑定被告與被害人之肇事責任籍過失比例等情。惟查，本件車
    禍狀況非常單純，道路狀況並不複雜，又只是小貨車左彎迴轉，而同向之機車直
    行撞擊小貨車之車禍，危險情形也很明顯，又有道路交通事故調查報告表及現場
    照片可以查證，目擊證人乙○○及陳夜也均經原審法院訊問查證，並經行車事故
    鑑定在案，相關案情已明，全案實在看不出有何再送鑑定肇事責任及過失比例之
    必要，被告聲請再送鑑定肇事責任，顯無必要。至於被害人當時是否依規定戴安
    全帽，與本件車禍之被告是否有過失並無直接關係，也不影響被害人受傷與車禍
    之相當因果關係之認定，被害人即使未戴安全帽，也只是其自己違反交通安全定
    ，發生交通事故時，頭部比較容易受傷，但是在判斷刑事責任時，被害人之受傷
    與被告之過失是否具有因果關係？除以自然科學之規律為基礎外，仍以社會生活
    判斷為標準，被害人未戴安全帽，依經驗法則雖可能使被害人之傷害擴大，但是
    就被告之過失所造成之風險，造成被害人的傷害，判斷被告之過失時，在法律上
    重視被告所造成之風險之客觀危險程度，至於被害人個人事由，只是被告量刑的
    參考因素之一，判斷刑事責任並沒有民事責任之與有過失的問題，而本件審酌被
    害人之過失，主要在被害人行車速度及車距，關於被害人是否戴安全帽，也非被
    告量刑之重點，調取被害人之病歷資料或送請醫院鑑定被害人之頭部傷勢是否未
    戴安全帽所致，於本案並無實益，亦無必要，均不准許，併此說明。
五、核被告丁○○所為，係犯刑法第二百八十四條第一項後段之過失重傷害罪及同法
    第二百八十四條第一項前段之過失傷害罪。被告丁○○其一過失傷害行為，致丙○○及乙○○均受有傷害，核屬一行為觸犯過失重傷害及過失傷害罪名，為想像
    競合犯，應從一重之過失重傷害罪處斷。而被告肇事後未被有偵查權之公務員或
    機關發覺其為犯嫌前，留在事故現場向到場處理之警員自承犯行，進而接受裁判
    ，此業據被告供明在卷可按，並經證人即本件車禍現場處理員警董清順於原審法
    院到庭陳證無訛，被告行為合乎自首之要件，應依刑法第六十二條前段減輕其刑
    。
六、原審因認上訴人即被告觸犯上述各罪，適用刑法第二百八十四條第一項前段、第
    二百八十四條第一項後段、第五十五條、第六十二條前段，罰金罰鍰提高標準條
    例第一條前段、第二條，按自首規定減輕其刑，並審酌上訴人即被告之品行、應
    負過失責任之程度、造成被害人二人傷害之結果、肇事後尚未與被害人家屬達成
    民事上之和解，及其犯後之態度等一切情狀，量處有期徒刑五月，並諭知易科罰
    金之折算標準。其認事用法，核無不合，量刑亦屬允當，上訴人即檢察官上訴意
    旨認被告以養豬為業，駕駛貨車係其附隨業務，被告至今未與告訴人達成民事和
    解，原判決量刑過輕，指摘原判決不當，雖被告未與告訴人和解，然因被告適用
    自首規定減刑，被害人也有過失，原審量刑尚無顯然不當，檢察官上訴非有理由
    ，應予駁回。
據上論斷，應依刑事訴訟法第三百六十八條，判決如主文。
本案經檢察官邱克斌到庭執行職務。
中    華    民    國      九十二      年      十二      月      十六    日
                                  臺灣高等法院臺南分院刑事第六庭
                                      審判長法官  蔡    崇    義
                                            法官  董    武    全
                                            法官  宋    明    中
右正本證明與原本無異。
不得上訴。
                                      法院書記官  李    育    儒
中    華    民    國      九十二      年      十二      月      十九    日
參考法條：
刑法第二百八十四條
 (過失傷害罪)
因過失傷害人者，處六月以下有期徒刑、拘役或五百元以下罰金，致重傷者，處一年
以下有期徒刑、拘役或五百元以下罰金。
從事業務之人，因業務上之過失傷害人者，處一年以下有期徒刑、拘役或一千元以下
罰金，致重傷者，處三年以下有期徒刑、拘役或二千元以下罰金。


司法院資訊處製作；財團法人民間司法改革基金會備份。
